臺灣新竹地方法院民事判決　九十二年度簡上字第三六號
　　上　訴　人　　戊○○
　　訴訟代理人　　溫欽彥律師
　　複　代理人　　魏順華律師
　　被上訴人　　　丁○○
　　訴訟代理人　　丙○○
　　被上訴人　　　甲○○
　　訴訟代理人　　乙○○
右當事人間確認通行權事件，本院判決如左：
    主      文
原判決廢棄。
確認上訴人就被上訴人甲○○所有坐落新竹縣峨嵋鄉○○段峨眉小段三二五之四地號
如附圖所示Ａ部分，面積０點００八三公頃、新竹縣峨嵋鄉○○段峨眉小段三二五之
六地號如附圖所示Ｂ部分，面積０點００六五公頃及被上訴人丁○○所有新竹縣峨嵋
鄉○○段峨眉小段五六八之七地號如附圖所示Ｃ部分，面積０點００一五公頃之土地
範圍內有通行權存在。
被上訴人不得設置任何障礙物或妨礙上訴人通行。
第一、二審訴訟費用由被上訴人負擔。
    事實及理由
一本件上訴人主張除與原審判決書所載者相同茲予引用外，補稱：
  (一)本件確認之訴確有確認利益，起訴亦為適格：
    1.民法第七百八十七條第一項之袋地通行權之土地所有人得通行周圍地以至公路
      。而所謂之「周圍地」並非僅指與袋地直接相毗鄰者為限。如袋地與公路之間
      ，有二筆以上不同所有人之土地相鄰，為達通行公路之目的，自亦得通行該周
      圍地。於此情形，土地所有人祇須對該法律關係存否不明確而有爭執之相鄰周
      圍地所有人提起確認通行權之訴為已足，不以對所有周圍地之所有人均起訴或
      一同起訴併列被告為必要。
    2.上訴人因拍賣取得新竹縣峨嵋段峨嵋小段三二五之五、三二五之九、五五九及
      五六六等土地（以下簡稱原告所有之袋地）及坐落於同段五五九號土地上之門
      牌號碼新竹縣峨嵋鄉○○路三十一號房屋，因而需通行如附圖所示Ａ、Ｂ、Ｃ
      部分之土地，至聯外道路省道三號公路（以下簡稱台三線）。其中經過之附圖
      標示Ａ、Ｂ部份分別為被上訴人甲○○所有之新竹縣峨眉鄉○○段峨眉小段三
      二五之四及三二五之六號土地；標示Ｃ部分即為被上訴人丁○○所有之同小段
      五六八之七地號土地。原告所有之袋地除需通行被上訴人之上開土地外，另需
      通行同小段五六六、三二六、五六八之八、五六八之六、五六八之五、五六八
      等地號土地。上開土地除同小段五六六地號為上訴人所有，其餘地號土地並非
      兩造所有，且均為訴外人單獨所有而非共有土地。
    3.依上所述，上訴人祇須對通行權有爭執之相鄰周圍地所有人提起確認通行權之
      訴為已足，不以對所有周圍地之所有人均起訴或一同起訴併列被告為必要。故
      本件上訴人未對其餘周圍地之所有人起訴或併列為被上訴人，並不生當事人不
      適格之問題。且被上訴人不同意上訴人通行系爭地號土地以至公路，則本件上
      訴人仍有對被上訴人訴請確認通行權存在之必要，而有確認之法律上利益。至
      於其他相鄰周圍地所有人並未反對上訴人為通行，上訴人之法律關係尚無危險
      ，被上訴人一再主張其他土地所有人亦不讓上訴人通行，然此究為被上訴人片
      面說辭，並無證據證明其他相鄰周圍地所有人表示反對上訴人通行，是徵諸上
      開說明，上訴人僅需以被上訴人為被告為已足，設其他相鄰周圍地所有人日後
      有爭議時，再另行解決。故原審認上訴人欲通行之其他土地所有權人均不同意
      上訴人通行，縱令上訴人本件請求獲准，亦無法與聯外道路有適宜之聯絡，則
      對被上訴人所加之限制即無必要，遽以無確認之法律上實益與必要而駁回上訴
      人之請求，實有誤會。
    (二)民法創設鄰地通行權，原為發揮袋地之利用價值，使地盡其利增進社會經濟之
      公益目的，是以袋地無論由所有權或其他利用權人使用，周圍地之所有權及其
      他利用權人均有容忍其通行之義務，上訴人所有系爭土地既為袋地，不論目前
      係由上訴人自行使用，或暫供訴外人曾振輝居住使用，依民法上開鄰地通行權
      之規定，上訴人應得通行被上訴人私人所有之土地，而被上訴人亦有容忍上訴
      人或其他使用權人通行之義務。而被上訴人以系爭地號土地為其等所有，且另
      有他用、或上訴人未遷入該地居住等理由，反對上訴人之請求，於法不符。
    (三)袋地通行權，非以袋地與公路有聯絡為已足，尚須使其能為通常之使用。而是
      否為通常使用所必要，除須斟酌土地之位置、地勢及面積外，尚應考量其用途
      。本件上訴人系爭土地上之建物後方雖另有一產業道路，經原審九十二年一月
      二十日及合議庭受命法官九十二年九月十六日實際勘驗結果，發現路寬僅容一
      人通行，且相當彎長漫延，路面復為泥土隆土，須通行相當長之路段始能連接
      柏油路面，確實不便且通行較困難。而以現在社會汽車普及化及系爭土地坐落
      位置非屬交通便捷之鄉區，汽車備置更有其必要性，則上訴人請求行走現有路
      徑，且該路徑有二公尺半到三公尺的寬度，確實為通常使用之必要，應無其他
      更「適宜」之聯外道路；況且上訴人主張通行範圍向來即為供鄰近居民行走之
      用，應無造成被上訴人重大損害之虞，被上訴人為此反對上訴人之請求，實無
      理由。
二被上訴人主張除與原審判決書所載者相同茲予引用外，另補稱：
  (一)被上訴人丁○○部分：被上訴人所有之系爭土地係於民國五十年間由被上訴人之
    祖父買進，嗣由被上訴人繼承，至今已四十餘年，因被上訴人家族以務農維生，
    故該地一直都用來曬穀及其他雜糧，其上之水泥並非由鄉公所舖設，也未供他人
    行走，上訴人之主張實有違誤。
  (二)被上訴人甲○○部分：被上訴人甲○○於八十六年間，拍賣購得其所有之系爭土
    地，拍賣時其上並未註明有道路，且同段三二五之三土地上種有橘子、三二五之
    四及三二五之六地號土地雖閒置不用但仍為農地。且同小段三二五之五、三二五
    之九、五五九、五六六地號土地均屬山坡保育區○○○巷道，且上訴人早已破產
    ，平日均是步行進出，並未使用三公尺左右寬度的道路。在上訴人所有之前開土
    地旁邊即有一條產業道路，亦可步行通往台三線省道，附近居民均使用該條道路
    通行，上訴人實無理由棄該路於不顧，而執意通行被上訴人之土地，使被上訴人
    之權利遭受影響。
三兩造不爭執之部分：
  (一)上訴人所有之系爭袋地及其上建築物、被上訴人所有之系爭土地原均為訴外人曾
    振輝之祖產，嗣因拍賣等原因輾轉由兩造取得土地之所有權。
  (二)上訴人所有之系爭袋地未拍賣前，原所有人曾振輝即通行上訴人主張之連接附圖
    所示之ＡＢＣ部分土地到達聯外道路台三線之通行動線達十數年。
四兩造之爭執要點：
  上訴人其主張通行如附圖標示ＡＢＣ部分之通行動線，其通行是否在必要範圍內，
  且為損害最少之處？
五法院得心證之理由
  (一)按確認之訴，非原告有即受確認判決之法律上利益者不得提起（民事訴訟法第二
    百四十七條），所謂有即受確認判決之法律上利益，係指法律關係存否不明確，
    原告在法律上之地位有不安之狀態存在或有受侵害之危險，而此種不安之狀態或
    危險，能以確認判決除去者而言。查上訴人起訴認其有權且有必要被上訴人土地
    ，而被上訴人否認其通行權之存在，且阻礙其通行，則上訴人之通行權法律關係
    不明確，上訴人在法律上之地位自有不安狀態存在，而得以確認判決除去，故本
    件之確認之訴應有確認利益無訛。另民法第七百八十七條第一項有關「袋地必要
    通行權」之土地所有人得通行周圍地以至公路之規定，其「周圍地」並非僅指以
    與不通公路土地直接相毗鄰者為限。如不通公路之土地，與公路之間，有二筆以
    上不同所有人之土地相鄰，為達通行公路之目的，亦得主張通行該周圍地。於此
    情形，土地所有人祇須對有爭執之相鄰周圍地所有人提起確認通行權之訴為已足
    ，不以對所有周圍地之所有人均起訴或一同起訴併列被告為必要，最高法院九十
    一年度台上字第一八四六號著有裁判可參。查上訴人所有之袋地除需通行被上訴
    人所有之系爭土地外，尚需通行周圍其他土地，始能到達聯外道路台三線。上訴
    人雖僅對被上訴人二人起訴，而被上訴人丁○○之訴訟代理人丙○○抗辯其他周
    圍土地之所有權人均為其等之親友，亦不同意上訴人之通行等語，但並未提出任
    何證據證明，故尚難採信。依上所述，上訴人自得對不同意其通行之被上訴人起
    訴即可，尚無須將其他未表示拒絕通行之周圍土地所有權人起訴。原審認定其他
    周圍土地之所有權人亦不同意上訴人之通行，而認上訴人起訴確認對被上訴人所
    有土地之通行權存在，無法達到通行之目的，且係對被上訴人之土地附加無必要
    與實際之限制而駁回上訴人之起訴，容有誤會，合先敘明。
  (二)按土地因與公路無適宜之聯絡，致不能為通常使用者，土地所有人得通行周圍地
    以至公路。但對於通行地因此所受之損害，應支付償金。前項情形，有通行權人
    ，應於通行必要之範圍內，擇其周圍地損害最少之處所及方法為之，民法第七百
    八十七條定有明文。查上訴人所有之系爭土地確實為袋地一節為兩造不爭執，而
    被上訴人所有之土地既為上訴人所有之系爭袋地周圍之土地，如上訴人主張與公
    路聯絡之通行動線，為通常使用所必要，且係損害最少之處所及方法，而必須使
    用被上訴人之系爭土地，上訴人自得主張就被上訴人之系爭土地有通行權存在，
    被上訴人則有容任上訴人通行之義務。至於被上訴人甲○○抗辯其拍賣購得土地
    係充為農用非道路土地或被上訴人丁○○抗辯其所有之系爭土地為充作曬穀場使
    用、上訴人並未實際居住系爭袋地上之建築物云云，均不能對抗民法賦予袋地所
    有人之通行權利。
  (三)上訴人主張通行附圖標示ＡＢＣ等土地至台三線聯外道路，此通行路線已通行十
    數年，路寬均在二公尺五十公分至三公尺不等，路面均舖有水泥，目前可由台三
    線通行小客車至上訴人所有系爭袋地上之建物之事實，業經證人曾振輝證述無訛
    ，並為兩造所不爭執。故該通行動線位置、地勢及面積，均適合上訴人之系爭袋
    地使用，且該通行動線不僅上訴人有使用之必要，該被上訴人附近多筆他人所有
    之土地亦為袋地，亦需使用該動線通行。多筆袋地共同使用同一通行動線，不需
    另外開闢通行動線，佔用土地，就袋地附近之周圍地而言應較經濟，故對被上訴
    人而言亦減少損害。另附圖所示被上訴人甲○○所有之三二五之四及三二五之六
    土地，雖因附圖標示ＡＢ之通行動線而一分為二，但三二五之四及三二五之六地
    號土地並非平整，而為一山坡地，且係以附圖標示ＡＢ之通行動線為界，動線上
    方之土地高度較高，下方則較低，附圖標示ＡＢ之通行動線之存在，對於被上訴
    人之整體使用並無太大影響，且該通行動線存在，亦有利於被上訴人甲○○自台
    三線通行至其所有之上開土地耕作；另被上訴人丁○○所有如附圖Ｃ所示之部分
    ，目前為其建物前方之水泥空地，其亦自承附近所居住之親友，亦自該地通行，
    因此上訴人之通行，對其所生之損害應較上訴人另行開闢道路通行損害微小，且
    供通行與充作曬穀場使用並不衝突，曬穀並非每日進行，而僅於稻穀收割時始有
    其需求，有通行必要時，將稻穀挪移一旁，通行後再繼續曬穀亦無妨。
  (四)兩造不爭執除目前上訴人主張之通行動線外，另有一通行動線，步行經由同段三
    一九地號土地，到達產業道路後至聯外道路台三線。被上訴人甲○○抗辯，上訴
    人主張通行之動線必須經過被上訴人甲○○所有之土地中間，對其造成損害很大
    ，認上訴人應通行另一通行動線云云。經查：上開經由同段三一九地號土地到達
    產業道路至台三線之通行路線，經本院至現場勘查，該通行動線為池塘邊之僅容
    一人步行之泥土路，必須繞過池塘，路寬才拓為二公尺之泥路，且須到達同段三
    一九號土地後才舖有水泥路面，有原審九十二年一月二十日及本院九十二年九月
    十六日之勘驗筆錄在卷可參。按袋地通行權，非以袋地與公路有聯絡為已足，尚
    須使其能為通常之使用。而是否為通常使用所必要，除須斟酌土地之位置、地勢
    及面積外，尚應考量其用途。上訴人所有之系爭袋地為建地，其上並有建物乙棟
    ，故通行之動線必須符合生活起居最基本之需求，而非僅與公路聯絡即可。被上
    訴人甲○○抗辯上訴人所通行之動線，如上所述，部分路段無法通行任何動力機
    械交通工具，甚至連人力機械交通工具例如腳踏車都無法安全通行而僅只能步行
    通行，以目前之基本交通均依賴動力機械交通工具之狀態，以上開泥路通行，如
    發生火警或居住者有緊急救護情形時，救火車輛或救護車輛根本無法進入救援，
    故上開通行路線目前之通行情形並無法符合生活起居之最基本要求，且該路段連
    接池塘，路基及路面均為鬆軟泥土亦不利拓寬整路。被上訴人抗辯上訴人應自該
    路線通行，應非有理。
  (五)另本院亦審酌同段三二五之九及五六六二地號筆土地均為上訴人所有，如將通行
    動線改通行三二五之三、三二五之九及五六六地號土地，雖可利用上訴人所有土
    地通行，而不致損害被上訴人甲○○所有之土地，然同段三二五之三及三二五之
    五號土地間有落差約一層樓高並不利通行，為兩造所是認，因此，並非適合通行
    之通路，附此敘明。
  (六)綜上所陳，上訴人主張其就被上訴人之土地有袋地通行權之存在應屬可採，被上
    訴人抗辯上訴人無權通行其等之土地為無可取。從而，上訴人本於民法第七百八
    十七條第一項之袋地通行權法律關係，請求確認上訴人就被上訴人甲○○所有之
    如附圖所示Ａ部分，面積０點００八三公頃；同段三二五之六地號土地上如附圖
    所示Ｂ部分面積０點００六五公頃；被上訴人丁○○所有之如附圖所示Ｃ部分面
    積０點００一五公頃之範圍內道路，上訴人有通行權，併請求被上訴人不得設置
    任何障礙物或妨礙上訴人通行為有理由。原審為上訴人敗訴之判決，尚有未洽。
    上訴人指摘原判決不當，求予廢棄改判，為有理由。爰由本院予以廢棄改判，如
    主文第二項所示。
六據上論結，本件上訴為有理由，依民事訴訟法第四百三十六條之一第三項、第四百
  五十條、第七十八條，判決如主文。
中　　　華　　　民　　　國　　九十三　　年　　　五　　　月    二十一　　日
                                  臺灣新竹地方法院民事第一庭
~B審判長法官　彭洪英
~B法　　　官　王鳳儀
~B法　　　官　黃珮禎
右為正本係照原本作成。
~B法院書記官　饒興蘭
中　　　華　　　民　　　國　　九十三　　年　　　五　　　月　　二十八　　日
